行　政　法　院　判　決　　　　　　　　　　　　　八十八年度判字第一九二八號
　　原　　　告　伊文企業股份有限公司
　　代　表　人　甲○○
　　被　　　告　臺北市稅捐稽徵處
右當事人間因營業稅事件，原告不服財政部中華民國八十七年七月二十九日台財訴第
000000000號再訴願決定，提起行政訴訟。本院判決如左︰
　　主  文
原告之訴駁回。
　　事  實
緣原告係兼營銷售免稅貨物之營業人，於民國八十四年四月十一日向被告所屬中南分
處申請退還八十至八十一年度因適用兼營營業人營業稅額計算辦法規定致溢繳之稅額
計新台幣（以下同）四、七七五、四八九元，經該分處以八十四年四月二十九日北市
稽中南（甲）字第一六○五三號函復否准。原告不服，提起訴願，經台北市政府以八
十四年八月八日府訴字第八四○三五七一七號訴願決定：「原處分撤銷，由原處分
機關另為處分。」原告嗣又因被告遲未依台北市政府上開訴願決定撤銷意旨另為處分
，續向台北市政府提起訴願，復經台北市政府以八十六年三月二十五日府訴字第八
五○八四六九六號訴願決定：「原處分撤銷，由原處分機關速為處分。」被告所屬中
南分處遂以八十四年四月十五日北市稽中南（甲）字第一○五五一號函復否准。原告
復提起訴願、再訴願，遞遭決定駁回，遂提起行政訴訟。茲摘兩造訴辯意旨如次：
原告起訴意旨略謂︰一、購入時免稅及銷貨時亦免稅之產品，不應因其銷售時免稅而
影響其他產品進項稅額扣抵銷項稅額之權益，原告因此而致溢繳營業稅符合稅捐稽徵
法第二十八條申請退稅之要件應可申請退稅，以維租稅權益。二、按「兼營營業人營
業稅額計算辦法」第四條之計算公式，係依營業稅法第十九條第三項授權制訂，本項
條文所稱之「其進項稅額不得扣抵銷項稅額之比例」，對購進時免徵營業稅之貨物而
言，因自始即無「進項稅額」之存在，殊不生得否扣抵「銷項稅額」之問題，若亦將
其免稅銷售淨額列入計算當期不得不扣抵「銷項稅額」比例，則計得之比值勢必失實
，導致可扣抵之進項稅額未克充分扣抵之損害之納稅人權利結果，故購進及銷售均免
徵營業稅之貨物，應無「兼營營業人營業稅額計算辦法」第四條計算公式之適用，故
原告依該辦法計算不得扣抵之進項稅額申報繳納，似難謂無計算錯誤之情事，為此謹
狀判決一再訴願決定及原處分均撤銷等語。
被告答辯意旨略謂︰一、查營業人進口、銷售菸酒均免徵營業稅，並無進項稅額，惟
兼營營業人於菸酒銷售時，其共同使用之固定資產與共同營業費用有進項稅額（如管
理、人事、銷售有關之進項等），若將銷售菸酒免稅銷售額免予列入計算不得扣抵進
項稅額之比例，將使兼營免稅貨物營業人所支付予上開銷管費用有關之進項稅額均得
全數扣抵其他應稅貨物銷售時應納之銷項稅額，違反加值型營業稅之精神，是有關免
稅菸酒之銷售額，自應適用兼營營業人營業稅額計算辦法規定列入銷售總額以計算不
得扣抵之比例而併入調整計算應納稅額；次查，財政部七十五年二月二十日台財稅字
第0000000號令發布之兼營營業人營業稅額計算辦法，係基於營業稅法第十九
條第三項具體明確之授權而定，其所採之比例扣抵法，旨在便利徵納雙方徵繳作業，
並未逾越授權之目的及範圍，符合營業稅意旨，與憲法第十九條所定租稅法律主義尚
無牴觸，業經司法院釋字第二九七號解釋有案；又該辦法就兼營營業稅法第八條第一
項所定免稅貨物或勞務者，其進口貨物應徵營業稅之比例及報繳辦法，依營業稅法第
四十一條第二項但書授權之目的、內容及範圍予以訂定。本件原告既屬兼營營業稅法
第八條第一項免稅貨物之營業人，被告依兼營營業人營業稅額計算辦法第三條及第四
條之規定，計算其應納稅額，並無違誤。再查首揭計算辦法既係根據稅法規定採「比
例」方式計算，當不再過問個別廠商所支付之進項稅額究係供銷售應稅或免稅貨物或
勞務使用，而加以區分其可否扣抵，故其計算方法堪稱簡便，有助於徵納雙方徵繳作
業，嗣後經財政部衡酌部分營業進項稅額可明確劃分供銷售應稅或免稅之貨物或勞務
使用，不宜強制規定營業人一律採比例扣抵法實情後，為符合實際，乃於八十一年八
月二十五日以台財稅第000000000號令修正該辦法部分條文，明定自八十一
年九月一日起兼營營業人帳簿記載完備，能明確區分所購買貨物或勞務之實際用途者
，可選擇向稽徵機關申請核准採用直接扣抵法，按貨物或勞務之實際用途計算其進項
稅額可扣抵銷項稅額之金額及進口貨物與購買國外勞務之應納稅額。亦即自該日起，
兼營營業人可衡酌實情，申請選擇採用比例扣抵法或直接扣抵法計算其應納稅額，此
項補充規定，應屬例外規定。是原告主張依修正前兼營營業人營業稅額計算辦法計算
不得扣抵進項稅額為適用法令錯誤，應屬誤解。準此，原告於申報八十年度至八十一
年度營業稅時，適用行為時有效之該法第三條、第四條所定之比例扣抵法計算不得扣
抵之進項稅額，自無稅捐稽徵法第二十八條所指之適用法令錯誤或計算錯誤之情事。
從而，原處分揆諸首揭法條規定，並無不合，訴願、再訴願決定遞予維持，亦無違誤
，請續予維持。二、綜上論結，原告之訴應認為無理由，請依法駁回原告之訴等語。
　　理  由
按「納稅義務人對於因適用法令錯誤或計算錯誤溢繳之稅款，得自繳納之日起五年內
提出具體證明，申請退還。．．．」為稅捐稽徵法第二十八條所明定。次按「左列貨
物或勞務免徵營業稅：一、．．．十六、政府專賣事業銷售之專賣品及經許可銷售專
賣品之營業人，依照規定價格銷售之專賣品。」、「進口左列貨物免徵營業稅：一、
．．．二、關稅法第二十六條規定之貨物。」、「營業人因兼營第八條第一項免稅貨
物或勞務．．．其進項稅額不得扣抵銷項稅額之比例與計算辦法，由財政部定之。」
及「依第四章第一節規定，計算稅額之營業人，進口供營業用之貨物，除乘人小汽車
外，於進口時免徵營業稅。但兼營第八條第一項免稅貨物或勞務者，其進口貨物，應
徵營業稅之比例及報繳辦法，由財政部定之。」分別為營業稅法第八條第一項第十六
款、第九條第二款前段、第十九條第三項及第四十一條第二項所規定。復按「左列各
款進口貨物免稅：一、．．．七、專賣機關進口供專賣之專賣品。」關稅法第二十六
條第七款定有明文。又按「本辦法所稱當期或當年度進項稅額不得扣抵銷項稅額之比
例（以下簡稱不得扣抵比例），係指各該期間免稅銷售淨額及依第四章第二節規定計
算稅額部分之銷售淨額，占全部銷售淨額之比例。但土地及各級政府發行之債券及依
法應課徵證券交易稅之證券之銷售額不列入計算。．．．」、「兼營營業人進口供營
業用之貨物，除乘人小汽車外，應依左列公式計算其應納營業稅額，併同當期營業稅
額申報繳納。應納稅額＝（關稅完稅價格＋進口稅捐＋商港建設費＋貨物稅）×徵收
率×當期不得扣抵比例。」及「兼營營業人最近三年內無重大逃漏稅，且帳簿記載完
備，能明確區分所購買貨物、勞務或進口貨物之實際用途者，得向稽徵機關申請核准
採用直接扣抵法，按貨物或勞務之實際用途計算進項稅額可扣抵銷項稅額之金額及進
口貨物、購買本法第三十六條第一項勞務之應納稅額。．．．」亦分別為行為時兼營
營業人營業稅額計算辦法第三條、第五條及第八條之一所規定。又「財政部中華民國
七十五年二月二十日台財稅第0000000號令發布之『兼營營業人營業稅額計算
辦法』係基於營業稅法第十九條第三項具體明確之授權而訂定，並未逾越法律授權之
目的及範圍，與租稅法律主義並無牴觸。．．．」司法院釋字第三九七號解釋有案。
另「營業人專營銷售外國菸酒者，依營業稅法第十九條第二項規定，其進項稅額不得
申請退還。其為兼營銷售外國菸酒者，其進項稅額不得扣抵銷項稅額之比例與計算，
應依『兼營營業人營業稅額計算辦法』之規定辦理。」為財政部七十六年二月十三日
台財稅第七五一九九八六號函所釋示。本件原告係兼營銷售免稅貨物之營業人，於八
十四年四月十一日以其八十年度至八十一年度，因適用法令錯誤，致誤按兼營營業人
營業稅額計算辦法規定，而溢繳營業稅四、七七五、四八九元，乃依首揭稅捐稽徵法
第二十八條規定，向被告所屬中南分處申請退稅，案經該分處以八十四年四月二十九
日北市稽中南（甲）字第一六○五三號函復否准退稅。原告不服，提起訴願，案經台
北市政府以八十四年八月八日府訴字第八四○三五七一七號訴願決定：略以：本件
原處分對於原告依兼營營業人營業稅額計算辦法規定調整計算其不得扣抵比例，除原
告應將有關管理銷售費用不得扣抵之進項稅額部分，自進項稅額科目轉出，改列相關
會計科目，作為購買貨物（勞務）之必要成本外，其得扣抵之進項稅額變成不得扣抵
，是否會造成原告繳納之營業稅超過現行百分之五徵收率，尚非全無研酌之餘地，被
告未經詳究前遽予否准原告之申請，即與行政院所定百分之五從低統一課稅之目的不
合，爰將原處分撤銷，由被告詳研後另為處分。嗣原告不服被告未依上開訴願決定意
旨於二個月內另為處分，遂逕提起訴願；案經台北市政府訴願決定以本件原告申請退
還八十至八十一年度營業稅事件前經該府訴願決定撤銷在案，原告於八十五年十一月
二十日向台北市政府提起訴願，距八十四年八月八日之台北市政府訴願決定日期，已
逾一年以上，被告卻仍未另為處分。嗣其固於本件訴願答辯時明：「．．．本處中
南分處爰依上開訴願決定撤銷意旨重新妥慎查核審理中，致未能於法定期間內另為處
分．．．」，惟參照前揭稅捐稽徵法第三十五條第四項有關復查之申請，應於接到申
請書後二個月內復查決定之規定，本案情形與之顯不相當，且由附資料觀之，亦未
見被告有向原告明尚未另為處分之理由，是本案應認有不作為之行政處分存在，而
此消極不作為之處分，自難認係依台北市政府前開訴願決定意旨所為之處分，揆諸訴
願法第二十四條規定，顯有未合。從而，此消極不作為之處分應予撤銷，由被告速為
處分。嗣被告所屬中南分處遂以八十六年四月十五日北市稽中南（甲）字第一○五五
一號函復原告以本案既非適用法令錯誤及計算錯誤，所請歉難照准等由，駁回其退稅
之申請。原告猶不服，循序提起行政訴訟，主張：按『兼營營業人營業稅額計算辦法
』第四條之計算公式，係依營業稅法第十九條第三項授權制訂，本項條文所稱之『其
進項稅額不得扣抵銷項稅額之比例』，對購進時免徵營業稅之貨物而言，因自始即無
『進項稅額』之存在，殊不生得否扣抵『銷項稅額』之問題，若亦將其免稅銷售淨額
，列入計算當期不得扣抵『銷項稅額』比例，則計得之比值勢必失實，導致可扣抵之
進項稅額，未克充分扣抵之損害納稅人權利結果，故購進及銷售均免徵營業稅之貨物
應無『兼營營業人營業稅額計算辦法』第四條計算公式之適用，故原告依該辦法計算
不得扣抵之進項稅額申報繳納，似難謂無計算錯誤之情事等語。惟查進口、銷售菸酒
均免徵營業稅，並無進項稅額，惟兼營營業人於菸酒銷售時，其共同使用之固定資產
與共同營業費用有進項稅額（如管理、人事、銷售有關之進項等），若將銷售菸酒免
稅銷售額免予列入計算不得扣抵進項稅額之比例，將使兼營免稅貨物營業人所支付予
上開銷管費用有關之進項稅額均得全數扣抵其他銷項稅額，違反加值型營業稅之精神
，自應適用兼營營業人營業稅額計算辦法將此不得扣抵之比例併入調整計算應納稅額
；再查，財政部七十五年二月二十日台財稅字第0000000號令發布之兼營營業
人營業稅額計算辦法，係基於營業稅法第十九條第三項具體明確之授權而訂定，其所
採之比例扣抵法，旨在便利徵納雙方徵繳作業，並未逾越授權之目的及範圍，符合營
業稅法意旨，與憲法第十九條所定租稅法律主義尚無牴觸，業經司法院釋字第三九七
號解釋有案；又該辦法就兼營營業稅法第八條第一項所定免稅貨物或勞務者，其進口
貨物應徵營業稅之比例及報繳辦法，依營業稅法第四十一條第二項但書授權之目的、
內容及範圍予以訂定。本件原告既屬兼營營業稅法第八條第一項免稅貨物之營業人，
被告依行為時兼營營業人營業稅額計算辦法第三條及第四條之規定，計算其應納稅額
，並無違誤。再查首揭計算辦法既係根據稅法規定採「比例」方式計算，當不再過問
個別廠商所支付之進項稅額究係供銷售應稅或免稅貨物或勞務使用，而加以區分其可
否扣抵，故其計算方法堪稱簡便，有助於徵納雙方徵繳作業，嗣後經財政部衡酌部分
營業人進項稅額可明確劃分供銷售應稅或免稅之貨物或勞務使用，不宜強制規定營業
人一律採比例扣抵法實情後，為符合實際，乃於八十一年八月二十五日以台財稅第0
00000000號令修正該辦法部分條文，明定自八十一年九月一日起兼營營業人
帳簿記載完備，能明確區分所購買貨物或勞務之實際用途者，可選擇向稽徵機關申請
核准採用直接扣抵法，按貨物或勞務之實際用途計算其進項稅額可扣抵銷項稅額之金
額及進口貨物與購買國外勞務之應納稅額。亦即自該日起，兼營營業人可衡酌實情，
申請選擇採用比例扣抵法或直接扣抵法計算其應納稅額，此項補充規定，應屬例外規
定。是原告指摘依修正前兼營營業人營業稅額計算辦法計算不得扣抵進項稅額為適用
法令錯誤，應屬誤解。準此，原告於申報八十年度至八十一年度營業稅時，適用行為
時有效之該辦法第三條、第四條所定之比例扣抵法計算不得扣抵之進項稅額，自無稅
捐稽徵法第二十八條所指之適用法令錯誤或計算錯誤之情事。原告之上開主張核不足
採。綜上所述，本件原處分否准原告退稅之申請，於法並無違誤。一再訴願決定遞予
維持，俱無不合。原告起訴意旨，難謂有理由，應予駁回。
據上論結，本件原告之訴為無理由，爰依行政訴訟法第二十六條後段，判決如主文。
中    華    民    國     八十八      年      五      月      十四       日
                    行 政 法 院 第 五 庭
                                審 判 長 評  事      趙  永  康
                                         評  事      鄭  淑  貞
                                         評  事      沈  水  元
                                         評  事      林  清  祥
                                         評  事      劉  鑫  楨
右  正  本  證  明  與  原  本  無  異
                                         法院書記官  陳  佩  玲
中    華    民    國     八十八      年      五      月      十五       日
